【裁判字號】    92,上易,201
【裁判日期】    920305
【裁判案由】    詐欺
【裁判全文】
臺灣高等法院臺中分院刑事判決                    九十二年度上易字第二一號
    上  訴  人  臺灣彰化地方法院檢察署檢察官
    被      告  乙○○  男五十.
                丙○○  女四十.
右上訴人因被告等詐欺案件，不服臺灣彰化地方法院中華民國九十一年十一月十五日
第一審判決（九十年度易字第一三四九號，起訴案號：臺灣彰化地方法院檢察署九十
五年度偵字第五四二七號）提起上訴，本院判決如左：
    主      文
原判決撤銷。
乙○○連續意圖為自己不法之所有，以詐術使人將本人之物交付，處有期徒刑肆月，
如易科罰金，以參佰元折算壹日。
丙○○共同意圖為自己不法之所有，以詐術使人將本人之物交付，處有期徒刑貳月，
如易科罰金，以參佰元折算壹日。
    事      實
一、乙○○、丙○○二人係夫妻，於民國八十六年八月間起至八十七年六月間止，已
    積欠乙○○前妻之弟戊○○巨額款項，且另負債累累，無力償還，乙○○仍多次
    欲以自己簽發之支票向戊○○調借現款，戊○○恐乙○○無法清償乃表示，如欲
    再借款，須持客票調借。乙○○因急需用錢，基於意圖為自己不法所有之概括犯
    意，（一）先於八十九年七月間，開立八十九年九月十日期面額新台幣（以下同
    ）十九萬八千元之支票，至友人賴萬壽位於彰化縣員林鎮○○路二七四號之家中
    ，佯稱必令自身所簽發供換票所用之支票先兌現入帳，以該張支票兌現之款項支
    付賴萬壽簽發之前開支票票款，賴萬壽實際上無須負擔票載金額之債務，使賴萬
    壽陷於錯誤，開立如附表編號一所示之支票交予乙○○。（二）乙○○詐得如附
    表一所示之支票後，丙○○亦明知其夫乙○○已無法支付款項，二人竟基於共同
    詐欺之犯意共同持往戊○○位於彰化縣員林鎮○○街九一巷二六號住處，共同向
    戊○○佯稱係其等經營木材生意所收取貨款之客票，並應戊○○之要求二人均在
    支票後面背書後，交付予戊○○，使戊○○信以為真，陷於錯誤，而交付該支票
    票面金額十九萬八千元之借款。（三）乙○○又於八十九年八月間，於其位於彰
    化縣員林鎮○○路○段一三三號之家中，以上開同一方式，使員工曹林世真陷於
    錯誤，詐得如附表編號二所示之支票。（四）乙○○於詐得附表二所示之支票後
    ，即又單獨持往戊○○上開住處，亦向戊○○假稱係經營木材生意所取得貨款之
    客票，使戊○○再度陷於錯誤，要求乙○○背書後，交付三十五萬元之現款。嗣
    附表所示之支票借期均未兌現，經戊○○詢問發票人賴萬壽、曹林世真，得知前
    開支票二紙並非乙○○、丙○○二人經營生意所收取之貨款支票，始知受騙。
二、案經被害人戊○○訴請台灣彰化地方法院檢察署檢察署偵查起訴。
    理      由
一、訊據被告乙○○對於其自八十六年八月間起至八十七年六月間止，向告訴人戊○○借款二百二十萬元，事後因負債累累無力償還，嗣於八十九年七、八月間，因
    告訴人曾告知伊不要以自己的票來借款，乃向不知情之友人賴萬壽及員工曹林世
    真換票，約定自己所開立之支票先於三日前屆至兌現，用以支付賴萬壽、曹林世
    真所簽發之支票票款金額，並於八十九年七、八月間先後二次持以向告訴人戊○○假稱係生意上所收貨款之客票而向告訴人借款等情供承不諱，惟否認有何詐欺
    之犯意，辯稱：與告訴人往來一直正常，係因向地下錢莊曹勝棠借款遭逼債才使
    其財務困難，無法支付票款等語。經查，被告乙○○於偵訊中自承稱：「八十六
    年開始就向戊○○週轉借錢，最高限額二百二十萬元。到八十七年因向地下錢莊
    借錢，無法週轉，所以無法還戊○○‧‧‧」、「後來因公司被錢莊破壞，所以
    本來準備兌現的錢都沒了。是八十九年七、八月時被破壞的。」，告訴人戊○○
    於偵訊中復陳稱：「八十七年六月十二日第一張退票後就都退票，退票後我就不
    再借他。」，足見被告乙○○自八十七年七、八月起，即知其財務已陷於困難而
    屢遭退票，又因向地下錢莊借款而無法週轉。而其於八十九年七、八月間，復因
    地下錢莊前往其所開設之員彰木業股份有限公司之辦公處所破壞，而致上開公司
    無法營業。詎仍先後向賴萬壽、曹林世真佯稱其有資力兌現其所開立之票據，使
    賴萬壽及曹林世真二人信以為真，同意以票換票之方式，開立如附表所示之本票
    給乙○○使用。乙○○於騙得如附表所示之支票後，即向戊○○訛稱前開票據係
    公司營運所得之客票，向戊○○借款，其有詐欺賴萬壽、曹林世真支票及戊○○
    現款之故意，可以認定。被告乙○○前揭所辯，顯係卸責之詞，無可採信。此外
    ，復有證人賴萬壽、曹林世真於偵訊時之證述，與如附表所示之支票二紙及退票
    理由單二張在卷可稽，本件事證明確，被告乙○○之前開犯行事證明確，洵堪認
    定。
二、另質之被告丙○○則矢口否認有何詐欺犯行，其辯稱：伊不知情，亦未參與云云
    。惟查，被告丙○○於偵訊時坦認被告乙○○向友人賴萬壽及員工曹林世真換票
    之事均知情，且附表編號一之支票係向告訴人借款時，告訴人表示因其有房地產
    ，要求其在支票背面背書，乃應告訴人之要求背書等語明確，核與告訴人於原審
    審理時明確指陳被告乙○○、丙○○二人係先持附表編號一之支票，一起至其住
    處借款，並應其要求而在支票背面背書等語相符，復有附表編號一所示之支票及
    其退票理由單附卷可參，被告丙○○事後空言否認知情，並改稱並未參與借款，
    該票係先經伊之背書，乙○○欲向鄰居借款，因鄰居不在始改向戊○○借款云云
    ，顯係事後卸責之詞，無可採信。是被告丙○○上開犯行，亦事證明確可以認定
    。
三、公訴意旨另略以：被告丙○○與乙○○共犯如事欄一（四）之詐欺犯行公訴人認
    丙○○有此部分犯行，無非以丙○○坦認犯行，並經告訴人戊○○指訴，且據證
    人曹林世真證述甚明，並有支票及退票理由單扣案為其論據。，惟訊之被告丙○○堅決否認有此詐欺犯行，辯稱伊未參與向曹林世真換票之行為，亦未與乙○○
    共同持附表編號二所示之支票向賴佳之享借款等語。於偵查中告訴人指稱係乙○○一人持曹林世真之支票向其借錢；曹林世真亦證稱係乙○○一人向其換票（見
    偵字第三六０八號偵查卷第四九頁）。且該支票並無丙○○之背書，足認被告丙○○確未參與此部分犯行，此外又查無證據足以證明丙○○與乙○○有事前謀議
    之行為，丙○○此部分犯罪不能證明。公訴人以上揭事證，認丙○○有此部分詐
    欺犯行，嫌有誤會。
四、被告乙○○先後所為，被告丙○○所為均係犯刑法第三百三十九條第一項之詐欺
    取財罪。又被告乙○○、丙○○二人，就犯罪事實欄一（二）所示之犯罪事實，
    有犯意之聯絡、行為之分擔，應論以共同正犯。再被告乙○○先後四次之犯行，
    時間緊接、犯罪構成要件相同，顯係基於概括之犯意反覆為之，為連續犯，應依
    刑法第五十六條規定，論以情節較重之如事實欄一（四）之詐欺犯行一罪（係單
    獨犯，詐得金額三十五萬元）一罪。公訴人雖僅就被告乙○○以客票向戊○○詐
    得借款之犯行提起公訴，然檢察官就犯罪事實一部起訴者，其效力及於全部，本
    件被告乙○○，以詐術向賴萬壽及曹林世真換得如附表編號一、二所示之支票部
    分之犯罪事實，與前揭已起訴並論罪科刑之詐欺取財罪部分，有連續犯之關係，
    已如前述，本院自應就此屬於裁判上一罪之部分一併加以裁判。
五、原判決認被告丙○○係與被告乙○○基於共同犯意聯絡，共犯如犯罪事實欄（四
    ）所載之犯罪事實，已有未當。且被告乙○○明知其無票據兌現能力，仍以詐術
    向賴萬壽及曹林世真以票換票之詐欺犯行（即犯罪事實欄一（一）、（三）所載
    之犯罪事實，均詳如前述），未予審究，亦有違誤。檢察官上訴意旨以被告等另
    於本件判決前之八十六年十月間起至八十七年十月間止，明知渠等並無資力清償
    債務，逕向曹勝棠誑稱名下財產眾多，以取得曹勝棠之信任，向其借款高達三百
    六十四萬五千六百六十元，與本件之犯罪時間相近，手段相似，所犯罪名又同一
    ，顯係基於概括之犯意反覆為之，為連續犯，屬裁判上之一罪，惟上開告訴人曹
    勝棠指述最後遭詐欺之期間為八十七年或八十八年，距離前開被告乙○○、丙○○二人向告訴人戊○○詐欺款項之八十九年八月間，相隔已有一年以上之久，且
    二者借款之態樣亦有所不同，難認二者有何連續犯裁判上一罪之關係（另詳後述
    ），其上訴並無理由；惟原審判決既有上開可議，自應由本院將原審判決撤銷改
    判。
六、爰審酌被告乙○○、丙○○二人之素行、犯罪之動機、目的、手段，及其所詐得
    款項之數額（丙○○部分為十九萬八千元）、所生危害、尚未賠償被害人損害之
    犯罪後態度等一切情狀，就被告乙○○、丙○○二人分別量處如主文第二項、第
    三項所示之刑，並均諭知易科罰金之折算標準（按被告乙○○、丙○○二人行為
    後，刑法第四十一條業於九十年一月十日修正公布，同年月十二日生效，修正後
    刑法第四十一條第一項前段規定「犯最重本刑為五年以下有期徒刑以下之刑之罪
    ，而受六個月以下有期徒刑或拘役之宣告，因身體、教育、職業、家庭之關係或
    其他正當事由，執行顯有困難者，得以一元以上三元以下折算一日，易科罰金。
    」，與修正前刑法第四十一條規定「犯最重本刑為三年以下有期徒刑以下之刑之
    罪，而受六個月以下有期徒刑或拘役之宣告，因身體、教育、職業、家庭之關係
    ，執行顯有困難者，得以一元以上三元以下折算一日，易科罰金。」不同。依刑
    法第二條第一項前段規定，比較新舊法之結果，以新法較有利於行為人，自應適
    用裁判時之法律即修正後刑法第四十一條第一項前段之規定，是被告乙○○、丙○○二人本件所受宣告之刑即均得諭知易科罰金之折算標準，併此敘明），以示
    懲戒。
七、公訴意旨另以：被告丙○○與被告乙○○基於共同之犯意聯絡，由被告乙○○持
    附表編號二之支票，前向戊○○誑稱該張支票係其夫妻經營木材生意營運上所收
    取之客票，致戊○○陷於錯誤而同意交付借款三十五萬元，因認被告丙○○亦共
    同涉有此部分之詐欺犯行。惟查，被告丙○○此部分之犯行，不能證明，已如前
    述，此外復查無其他證據足以證明被告丙○○就公訴人所指之此部分犯行，與被
    告乙○○有何共同犯意之聯絡，惟公訴意旨認此部分與前揭有罪部分有連續犯之
    關係，屬裁判上之一罪，爰不另為無罪之諭知。
八、另臺灣彰化地方法院檢察署檢察官以九十一年十二月二十五日丁○朝禮字第三０
    ０七號函移送併辦（即臺灣彰化地方法院檢察署九十年度偵字第八六九０號）意
    旨略以：被告丙○○、乙○○自八十六年十月間起至八十七年十月間止，明知渠
    等並無資力清償債務，竟向告訴人曹勝棠誑稱名下財產眾多，以取得告訴人曹勝
    棠信任，先後持票或簽寫借條向告訴人曹勝棠借款總計高達新台幣（下同）三百
    六十四萬五千六百六十元，詎被告乙○○、丙○○二人事後所簽支票均因存款不
    足而遭跳票，且避不見面，因認被告乙○○、丙○○二人另涉刑法第三百三十九
    條第一項之詐欺取財罪。被告乙○○、丙○○二人於本院訊問時均否認有此部分
    之詐欺取財犯行，被告乙○○辯稱：伊未曾向告訴人曹勝棠借錢等語；被告丙○○則辯稱：其固曾自八十六年間起至八十七年間止，向告訴人曹勝棠借錢，有的
    是借款，有的則係向告訴人曹勝棠的太太簽六合彩欠的，大部分是利息滾利息的
    金額，並無詐欺之意等語。經查：本件告訴人曹勝棠指稱被告乙○○、丙○○二
    人涉犯詐欺取財罪嫌之時間，係自八十六年十月起至八十七年十月間止，核與被
    告黃曹圖供述向告訴人曹勝棠借款之期間相符，而上開告訴人曹勝棠指述最後遭
    詐欺之期間為八十七年或八十八年，距離前開被告乙○○、丙○○二人向告訴人
    戊○○詐欺款項之八十九年八月間，相隔已有一年以上之久，且二者借款之態樣
    亦有所不同，難認二者有何連續犯裁判上一罪之關係，本院無從併辦，應退回檢
    察官為妥適處理。
據上論斷，應依刑事訴訟法第三百六十九條第一項前段、第三百六十四條、第二百九
十九條第一項前段，刑法第二條第一項前段、第二十八條、第五十六條、第三百三十
九條第一項，修正後刑法第四十一條第一項前段，罰金罰鍰提高標準條例第一條前段
、第二條，判決如主文。
本案經檢察官甲○○到庭執行職務。
中      華      民      國      九十二  年      三      月      五      日
                                臺灣高等法院臺中分院刑事第九庭
                                      審判長法  官  陳  筱  珮
                                            法  官  康  應  龍
                                            法  官  趙  春  碧
右正本證明與原本無異。
不得上訴。
                                            書記官  陳  文  琴
中      華      民      國      九十二  年      三      月      六      日
附錄本判決論罪科刑法條全文：
刑法第三百三十九條第一項：
意圖為自己或第三人不法之所有，以詐術使人將本人或第三人之物交付者，處五年以
下有期徒刑、拘役或科或併科一千元以下罰金。
                                                                        Ａ
附表：
┌───┬────┬──────┬─────┬────┬─────┬──────┐
│編號  │發票人  │付款銀行    │帳      號│票    號│發  票  日│面       額 │
├───┼────┼──────┼─────┼────┼─────┼──────┤
│      │        │亞太商業銀行│二九六—一│ＡＢ五五│八十九年九│十九萬八千元│
│一    │賴萬壽  │員林分行    │０號      │一六一八│月十三日  │            │
│      │        │            │          │一號    │          │            │
├───┼────┼──────┼─────┼────┼─────┼──────┤
│      │        │彰化縣員林鎮│一一一七一│Ｎ七五八│八十九年十│三十五萬元  │
│二    │曹林世真│農會        │四六八０號│六七一號│月三十日  │            │
│      │        │            │          │        │          │            │
└───┴────┴──────┴─────┴────┴─────┴──────┘
                                                                               Ａ


司法院資訊處製作；財團法人民間司法改革基金會備份。
